【裁判字號】    88,上易,3488
【裁判日期】    891130
【裁判案由】    詐欺
【裁判全文】
臺灣高等法院刑事判決                          八十八年度上易字第三四八八號
    上  訴  人
    即  被  告  壬○○
    選任辯護人  何榮源
    上  訴  人
    即  被  告  丑○○
    選任辯護人  謝曜焜
右上訴人因詐欺案件，不服臺灣桃園地方法院八十七年度易字第三四七七號，中華民
國八十八年五月三十一日第一審判決（起訴案號：臺灣桃園地方法院檢察署八十七年
度偵字第六四二四號）提起上訴，本院判決如左：
    主  文
上訴駁回。
    事  實
一、壬○○於民國八十三年六月二十七日向辛○○所購買坐落桃園縣龍潭鄉○○○段
    五二九之一地號之土地，應有部分全部（經查該筆土地之原土地所有權人為甲○○、乙○○二人，面積二九四一平方公尺〈折合為八八九‧六五二五坪〉，於八
    十三年六月二十七日以新台幣（下同）四百萬元之價格出售予詹廣波，由辛○○
    以詹廣波名義購買）（以下簡稱系爭土地），總價款僅為四百五十萬元，詎壬○○及丑○○二人竟共同意圖為自己不法之所有，並基於詐欺犯意之聯絡及行為之
    分擔，於八十三年七月七日，在丑○○位於桃園縣平鎮市東勢一四四號之住居處
    ，推由丑○○向己○○施以欺罔之方法，誆稱擬以壬○○、丑○○、及己○○等
    三人名義（起訴書贅載丙○○），合資購買前開系爭土地，壬○○應有部分為二
    分之一，丑○○、己○○應有部分各為四分之一，而己○○應有部分四分之一，
    所應付出之價格為三百三十三萬元，致使己○○不疑有他，因此陷於錯誤，而於
    八十三年七月八日簽發乙紙面額三百三十三萬元之支票予丑○○，嗣再由丑○○
    轉交予壬○○提示兌領，而詐取二百二十萬五千元。後於八十五年間，經己○○
    向原地主甲○○、乙○○二人打聽上開系爭土地之實際價格等情，始知受騙。
二、案經己○○訴由臺灣桃園地方法院檢察署檢察官偵查起訴。
    理  由
一、訊據被告壬○○及丑○○二人固不否認告訴人己○○有於八十三年七月八日，交
    付乙紙面額三百三十三萬元之支票予被告丑○○，嗣再由被告丑○○轉交該紙支
    票予被告壬○○提示兌領之情，惟均堅決否認有共同詐欺告訴人之情，被告壬○○辯稱，系爭土地係伊先向辛○○買持分全部，後來丑○○向伊買一半二分之一
    支持分，伊賣一坪一萬五千元，之後己○○說要買伊部分即二分之一的一半就是
    全部土地的四分之一，伊原不願賣，嗣因丑○○拜託伊，伊才答應賣伊持分二分
    之一的一半給丑○○，簡說是己○○要的，賣的價錢一樣是一坪一萬五千元。並
    非伊與丑○○及告訴人己○○三人合資購買，又被告丑○○向伊購買系爭土地二
    分之一持分之六百六十六萬元價款，係由伊先前積欠被告丑○○之借款中相互抵
    銷等語；被告丑○○則辯稱伊確有以六百六十六萬元之價格，向被告壬○○購買
    系爭土地二分之一之持分，且買賣價金係由被告壬○○所積欠之借款中相互抵銷
    。至壬○○與辛○○之重寫買賣契約，被告事先並不知情，自不得執此作為認定
    被告有罪之依據等語。惟查：
（一）右揭事實，業據告訴人己○○人於偵查及原審、本院審理中迭次指訴歷歷。又
      系爭土地被告壬○○係以四百五十萬元之價格，於八十三年六月二十七日向案
      外人辛○○購得乙節，亦據證人辛○○於檢察官偵查及原審、本院審理中結稱
      在卷。並為被告壬○○所是認，而告訴人己○○確有於八十三年七月八日簽發
      乙紙面額三百三十三萬元之支票交給被告壬○○，而於八十三年七月九日提示
      兌領乙節，復有上海商業儲蓄銀行（票載號碼：ＹＢ0000000號）支票
      乙紙在卷可稽。
（二）查被告壬○○於檢察官八十七年五月二十日偵訊時供承，系爭土地係以九百萬
      元之價格向案外人辛○○購得云云，後於檢察官八十七年六月十二日偵訊時則
      改稱，系爭土地係以四百五十萬元之價格向辛○○購買云云，經核九百萬元與
      四百五十萬元間，相距有四百五十萬元之巨大懸殊差距，被告壬○○豈會於短
      短不及一個月之期間內（即八十七年五月二十日至八十七年六月十二日），隨
      即忘卻該情？況被告壬○○於事後又稱契約書價錢改為九百萬元，係因要向銀
      行辦理貸款，提高價格可貸更多之錢等語，並經證人辛○○附合其說，然查壬○○所供補具該契約書之時間為八十七年五月間，而本件告訴人己○○提出告
      訴之時間係在八十七年五月初，而壬○○於八十七年五月二十日始向檢察官提
      出該不實文書之內容供稱其以九百萬元向辛○○購買本案土地，顯見被告壬○○偽造該不實買賣契約書之目的，係臨訟為圖掩飾當時低價購得本案土地而為
      。況該筆土地迄今尚無被告壬○○向銀行抵押申請貸款之紀錄，是被告壬○○
      所辯已難以採信。顯見被告壬○○將買賣契約書買賣價格改寫為九百萬元，有
      故意提高價格以掩飾其犯行之情形。
（三）被告丑○○於檢察官八十七年五月二十日偵訊時辯稱，其係向被告壬○○購買
      系爭土地持分二分之一，然並未簽訂買賣契約書云云，然果依被告壬○○及丑
      ○○二人於偵訊及本院審理中一再供稱，被告丑○○向壬○○購買系爭土地二
      分之一持分之價格既高達六百六十六萬元，足證該筆買買價金價格不低，衡諸
      常理，雙方豈有漏未簽訂買賣契約之理？何況，果本件系爭土地，並非告訴人
      與被告壬○○、丑○○三人合資購買，則如被告壬○○及丑○○二人所供，告
      訴人既有多次購買不動產之紀錄，自不致於告訴人己○○購買系爭土地四分之
      一持分時，漏未簽訂買賣契約書之理，而本件被告丑○○及告訴人二人購買系
      爭土地之持分時，亦均未簽訂買賣契約書，此均與一般不動產買賣之常規有違
      。又如依被告所述，丑○○係在八十三年七月上旬（即被告壬○○向辛○○買
      地後相隔數日）即向壬○○購買系爭土地之二分之一，且購買時並未經詢問壬○○其向前手購地之價格等語，惟查依證人丁○○及辛○○於偵查時證稱被告
      壬○○購買系爭土地時，在該土地現場附近僅見過壬○○，並未見過丑○○，
      而是在該土地賣後約隔四個月才見過丑○○（見偵查卷第五十一頁）。衡諸常
      理，茍丑○○單獨向被告壬○○購買系爭土地之二分之一，則被告丑○○理應
      急於至系爭土地現場看地，評估土地之坐落位置及價錢是否合理，並商談價款
      之支付方式。而被告丑○○竟未於八十三年七月五日自澳洲返國未經看地，亦
      未經詢問壬○○以多少價錢購入該土地即願以每坪一萬五千元價格買受系爭土
      地應有部分二分之一之理，亦足証本件被告丑○○所辯其單獨向被告壬○○購
      買系爭土地之二分之一乙節，並不足採。
（四）又查原審於八十八年二月十一日調查時，經提示卷附之該紙八十五年六月二十
      一日協議書予被告丑○○觀看時，被告丑○○供稱：因是好朋友始會合購系爭
      土地云云，益見告訴人與被告壬○○、丑○○三人係『合購』系爭土地無疑，
      再參以被告壬○○辯稱，八十三年八月間某日，伊將系爭土地二分之一持分，
      以每坪一萬五千元之價格出售予被告丑○○，嗣一星期左右，告訴人獲知該情
      ，要求被告丑○○分讓一半，因被告丑○○不肯，伊乃將系爭土地剩餘二分之
      一持分之一半，再次出售予被告丑○○，另由被告丑○○轉售予告訴人，故系
      爭土地持分並非伊出售予告訴人己○○，反係告訴人直接向被告丑○○購得云
      云，然查本件系爭土地果非告訴人與被告壬○○、丑○○三人合資購買，而係
      被告壬○○先購得後，再先後析分轉售之，則被告壬○○大可將其對系爭土地
      之剩餘持分，直接出售予告訴人，實不需迂迴地先將其剩餘持分出售予被告丑
      ○○，再由被告丑○○轉售予告訴人。況被告壬○○上述辯解與被告丑○○所
      辯系爭土地四分之一持分，係被告壬○○出售予告訴人亦不相符合。足證被告
      壬○○所辯要屬卸責之詞，不足採信。
（五）依卷附告訴人及被告丑○○、壬○○三人於八十五年六月二十一日所簽立之協
      議書明載：「立協議書人己○○（下稱甲方）、壬○○（下稱乙方）、丑○○
      （下稱丙方）。茲為『合購』土地登記及分割事宜，達成協議如左：一、各方
      確認坐落龍潭鄉○○○段五二九之一地號，地目旱，面積二九四一平方公尺，
      甲乙方持分二分之一，丙方持分二分之一。‧‧‧」等語，足徵告訴人及被告
      壬○○、丑○○三人就系爭土地，應係合資購買無疑，否則協議書上何須載明
      為：「合購」土地登記及分割事宜？被告壬○○雖辯稱伊不識字，因戊○○律
      師僅將前開協議書「逐條說明」，而未將該紙協議書之「前言意旨」予以告知
      ，致伊疏未查知該情，率而在該紙協議書上簽名云云，然查證人即負責繕寫該
      協議書之戊○○律師，於原審審理時亦結證稱卷附之該紙協議書係於八十五年
      六月二十一日下午，在被告丑○○之住居處協議簽立，當時其有逐條說明予在
      場之人（即被告丑○○、壬○○、告訴人及案外人陳漢卿知悉等語（原審八十
      八年三月四日訊問筆錄）。於本院審理時亦證稱：協議書係己○○的哥哥陳漢
      卿找伊寫的，到見證現場（丑○○家）簽訂，那時己○○也在場，內容是依陳
      漢卿之口述，伊在台北事務所擬的，圖去了才附，伊有告知他們內容，他們均
      無意見，依陳漢卿之陳述，合購乃是大家合夥買的，當天氣氛很好，當天有簽
      二份協議書，當時伊並無土地係轉賣己○○之認識，伊有將全文唸給在場之人
      聽，簽名前有交給他們閱讀。據陳漢卿陳述得知，他弟弟與他人合購一筆土地
      ，然沒有書面資料可憑，簽協議書可留下證據等語（本院八十八年十月一日訊
      問筆錄）。況查協議書之「前言意旨」既組成整體契約之一部分，而與契約其
      他條款無從分割，其他條款無從分割，且律師既為所謂之在野法曹，又受過高
      深之法律專業訓練，則證人戊○○律師豈會不知該情，漏將該紙協議書之「前
      言意旨」告知被告壬○○及丑○○二人之理？被告壬○○既為龍家莊建設公司
      之負責人，經其供認在卷，其自無疏忽輕率隨意於協議書上簽名署押之理。
      ，堪信被告壬○○及丑○○二人應知曉該紙協議書之內容記載為何。所辯不知
      協議書係寫合購土地云云，核不足採。
（六）次查告訴人及被告丑○○、壬○○三人於八十五年六月二十一日所簽立之協議
      書，除系爭協議書一紙之外，尚有被告壬○○、丑○○二人於同日就告訴人己○○另向被告丑○○所購買而非屬合購之坐落桃園縣楊梅鎮○○○段二三五號
      等二十五筆土地之信託事宜所訂立之另紙協議書以及就被告丑○○與訴外人許
      文雄、朱啟榮、范李梅榕等人所合購之坐落桃園縣龜山鄉○路○段六一二─二
      號等十七筆土地中告訴人己○○受讓其中許文雄、朱啟榮之持分，並信託登記
      在范李梅榕名下等事項之另紙協議書，均同係在證人戊○○律師之見證之下所
      簽訂，惟後二紙協議書內容，其中一紙明文記載：「己○○（甲方）向丑○○
      （乙方）承購‧‧‧‧」等字樣，另一紙協議書則明文記載：「附表所載土地
      計十七筆，原為丑○○、范李梅榕‧‧‧‧等人所合購‧‧‧‧」等字樣。有
      上開協議書影本二紙附卷可證，查同時間所簽立之三紙協議書，已明顯區分「
      合購」及「承購」之用語。顯然契約當事人間對於「合購」或「承購」之意義
      已認知明確。何況撰擬該協議書並負責見証之戊○○律師亦證稱有告知契約當
      事人協議書之內容，當事人亦無意見，當天簽約之目的是為合購二年之土地留
      下憑証，去了才又跑出五二九之四要協議分割等情在卷，均有如上述。益見本
      件土地確係合購無訛，被告等所辯係轉賣云云，乃事後卸責之詞，顯不足採。
（七）被告等雖辯稱渠二人之間確有資金往來，並舉證人癸○○、子○○到庭以證實
      其說，並稱丑○○與告訴人同，亦係以每坪一萬五千元共計六百六十六萬元向
      壬○○購買系爭土地應有部分二分之一，價金係由丑○○以壬○○向渠所借六
      百零七萬五千元，加上利息六十九萬零七百元，合計本息共六百七十六萬五千
      元，折為六百六十六萬元以資抵銷云云。被告壬○○並提出三紙台灣省合作金
      庫中壢支庫之支票，主張其於八十二年四月一日、十一月十日及十二月九日分
      別向丑○○借款一百萬元、二百四十萬元及二百六十七萬五千元以證明其與被
      告丑○○間確有借貸往來關係丑○○購買系爭土地二分之一持分之價款，即係
      以該三筆借款相互抵銷，其中一紙面額二百四十萬元支票，係被告壬○○用以
      向賓總公司購買汽車所交付之款項，並舉證人庚○○到庭以證實其說。然查證
      人庚○○僅能證明該紙支票係壬○○購車而交付之支票，而一般支票發票人簽
      發支票之原因，並不限於為清償借款，亦有因給付貨款、借款或贈與等為原因
      ，不一而足，果如本件被告丑○○所稱其向壬○○所購買之系爭土地價金之持
      分二分之一，價金六百六十六萬元屬實，則該筆款項數目不貲，何以雙方並無
      訂立任何書面契約？且亦無任何簽收買賣價金之收據或文件？況該三紙支票均
      以被告丑○○之妻吳水趁名義所簽發，且均係於八十二年間所開具，遠在本件
      被告所稱八十三年七月間丑○○向壬○○買地之前，被告復未能提出渠等間確
      有支付買賣土地價金之證據，從而，渠等辯稱丑○○亦以六百六十六萬元向壬○○買受本案土地持分二分之一云云，殊難置信。
二、綜合上述，被告壬○○、丑○○二人所辯，不足採信，被告壬○○於八十三年六
    月二十七日與辛○○訂約以四百五十萬元購得系爭土地，其竟與丑○○二人於同
    年七月七日聯手向己○○訛稱欲合購系爭土地，由己○○以三百三十三萬元購買
    四分之一持分。即壬○○、丑○○二人於壬○○與辛○○訂約後短短十日間，將
    原合購四分之一持分僅為一百十二萬五千元之價款，提高二百二十萬五千元，使
    不知情之己○○陷於錯誤而以高價三百三十三萬元買受，實難認被告二人無訛詐
    己○○之意。所辯上情顯乃臨訟編攥之詞，無足為取，渠等犯嫌均堪以認定。
三、核被告壬○○及丑○○二人所為，均係犯刑法第三百三十九條第一項之詐欺取財
    罪，其二人間就上開犯行，有犯意之聯絡及行為之分擔，應依刑法第二十八條之
    規定，論以共同正犯。原審認被告二人罪證明確，援引刑法第二十八條、第三百
    三十九條第一項，罰金罰鍰提高標準條例第一條前段之規定，並審酌被告二人之
    犯罪動機、目的、手段，及其品性、生活狀況、智識程度、犯罪所生危害，詐騙
    之金額甚鉅，及犯罪後猶飾詞卸責，犯罪後態度均不佳等一切情狀，各量處有期
    徒刑十月，以資懲戒。原審認事用法，均無不合，量刑亦屬妥適，被告二人上訴
    意旨猶指告訴人有相當之社會閱歷，且已有購買桃園縣土地之經驗；其同意以三
    百三十三萬元購買系爭土地四分之一應有部分時，係於買賣標的物及價金等契約
    必要之點認知之情形下始簽發支票交付價金，此與詐欺罪構成要件不合。八十五
    年六月廿一日簽立之協議書，固於「前言」載有「合購」字語，惟該協議書內容
    並未記載系爭土地係如何取得。又查上開協議書協議標的，除系爭土地外，尚有
    五二九之四號土地，而上開兩筆土地購買之時間、情形俱不相同；參佐該協議書
    「合購」二字係案外人陳漢卿口述，並非告訴人或被告二人；則是該「合購」二
    字是否即指合資購買系爭土地抑是五二九之四號土地，已非無疑。又證人周律師
    亦未證稱伊有就協議書「前言」逐字說明。就該協議書內容及簽訂過程有重大瑕
    疵且有可議。又查被告丑○○雖曾供稱「因是好朋友始會合購土地」乙節，查右
    揭協議書，係告訴人購買系爭土地後近二年始簽立，其協議內容尚包括告訴人另
    與被告二人合資購買之「五二九之四號」土地，是被告丑○○所供上詞，自屬事
    理之常。況告訴人迄至提起告訴前，均未曾對其購買系爭土地之價格質疑，被告
    顯無告訴人指訴之詐欺犯行甚明。本件被告丑○○單獨向被告壬○○購買系爭土
    地應有部份二分之一等事實，業經雙方陳明在卷，並有告訴人提呈之八十五年六
    月廿一日簽立協議書記載被告丑○○有二分之一持分可資憑證。
    原審認告訴人非與被告等人合購，自有未洽云云。惟查被告二人所辯系爭土地係
    壬○○向前手買後轉賣給丑○○及告訴人己○○乙節，核不足採，而實情係告訴
    人己○○與被告二人合購土地等情，亦有渠等所簽立之合購協議書附卷可按，並
    經證人戊○○律師於原審及本院審理時到庭證述明確，另被告丑○○所辯其向被
    告壬○○購買系爭土地之應有部分二分之一所應付之價金係以壬○○積欠伊之債
    務相互抵銷乙節，復無法舉證以實其說，是被告二人所辯並不足採，均有如上述
    ，是被告二人上訴核無理由，應予駁回。
據上論斷，應依刑事訴訟法第三百六十八條，判決如主文。
本案經檢察官吳慎志到庭執行職務。
中    華    民    國    八十九    年     十一       月       三十       日
                          臺灣高等法院刑事第十七庭
                              審判長法  官  陳  正  雄
                                    法  官  林  勤  純
                                    法  官  許  錦  印
右正本證明與原本無異。
不得上訴。
                                    書記官  黃  德  煌
中    華    民    國    八十九    年     十二       月        五        日
附錄本判決論罪科刑法條全文：
刑法第三百三十九條：
意圖為自己或第三人不法之所有，以詐術使人將本人或第三人之物交付者，處五年以
下有期徒刑、拘役或科或併科一千元（已提高十倍為一萬元）以下罰金。
以前項方法得財產上不法之利益或使第三人得之者，亦同。
前二項之未遂犯罰之。


司法院資訊處製作；財團法人民間司法改革基金會備份。
